臺灣基隆地方法院交通事件裁定　　　　 96年度交聲字第422號
原處分機關　臺北市交通事件裁決所
異　議　人
即受處分人　甲○○
上列異議人即受處分人因違反道路交通管理處罰條例案件，對於
臺北市交通裁決所中華民國96年8 月21日所為之處分（原處分案
號：北市裁四字第裁22-ZIB054994號），聲明異議，本院裁定如
下：
    主  文
原處分撤銷。
甲○○不罰。
    理  由
一、原處分意旨略以：異議人即受處分人甲○○於民國96年1 月
    16日晚間9 時10分，駕駛0332-ES 號自小客車，途經國道三
    號公路北上25公里超速行駛，為警依科學儀器照相採證並製
    單逕行舉發，核無不合，爰依道路交通管理處罰條例第33條
    第1 項第1 款規定，裁處異議人罰鍰新臺幣4,500 元等語。
二、異議意旨則略以：異議人由始至終，概未接獲本件舉發通知
    暨其採證照片；為此，爰於法定期間提出異議，求為撤銷原
    處分等語。
三、本院所為之判斷
  (一)按「行為人有本條例之情形者，應填製舉發違反道路交通管
    理事件通知單（以下簡稱「通知單」），並於被通知人欄予
    以勾記，其通知聯依下列規定辦理：四逕行舉發者，應按已
    查明之資料填註車牌號碼、車輛種類、車主姓名及地址，並
    於通知單上方空白處加註逕行舉發之文字後，由舉發機關『
    送達』被通知人。」違反道路交通管理事件統一裁罰基準及
    處理細則第11條第1 項第4 款定有明文。又依道路交通管理
    事件統一裁罰基準及處理細則第5 條規定，處理違反道路交
    通管理事件，有關文書送達之程序，依行政程序法之規定辦
    理。基此，舉發機關「作成」「通知單」以後，倘未依行政
    程序法第67條至第91條之規定，踐行「送達」程序者，即難
    謂其逕行舉發業已對行為人即被舉發人發生外部效力。蓋公
    法上有特定相對人之意思表示或意思通知，除法律有特別規
    定者外，在非對話為之者，應以達到相對人時生效，所謂達
    到，乃在使相對人居於可得瞭解之狀態為已足，此在法理上
    應為當然之解釋（行政法院68年度判字第838 號裁判意旨參
    照）；至行政程序法第110 條第1 項規定：「書面之行政處
    分自送達相對人及已知之利害關係人起；書面以外之行政處
    分自以其他適當方法通知或使其知悉時起，依送達、通知或
    使知悉之內容對其發生效力」，則只不過是上開法理之明文
    。易言之，行為人倘遭「逕行舉發」，因其本質上並無從於
    違規時得知其已遭主管機關查處，故法令上乃科以舉發機關
    通知義務，俾行為人得以到場陳述意見，或依違反道路交通
    管理事件統一裁罰基準及處理細則第48條第1 項「違反道路
    交通管理事件，行為人認為舉發之事實與違規情形相符者，
    得於接獲通知單後，親自或委託他人持該通知單，不經裁決
    向指定之處所，逕依裁罰基準執行並繳納罰鍰結案」之規定
    辦理。又依行政程序法第78條規定：「對於當事人之送達有
    下列情形之一者，行政機關得依申請准為公示送達：一應為
    送達之處所不明者。二於有治外法權人之住居所或事務所為
    送達而無效者。三於外國或境外為送達不能依第86條之規定
    辦理或預知雖依該規定辦理而無效者。有前項所列各款之情
    形而無人為公示送達之申請者，行政機關為避免行政程序遲
    延，認為有必要時，得依職權命為公示送達。當事人變更其
    送達之處所而不向行政機關陳明，致有第一項情形者，行政
    機關得依職權命為公示送達」。據此，當可知「得為公示送
    達」者，必以行政程序法第78條所規定之情形限；且行政程
    序法第78條第1 項第1 款所指之「應受送達之處所不明」，
    須已用盡相當之方法探查，仍不知其應為送達之處所者，始
    足當之；而其「不明」之事實，則應由聲請公示送達之人負
    舉證責任，並由法院依具體事實判斷（最高法院82年臺上字
    第282 號判例意旨參照）。至行政程序法第78條第3 項雖規
    定：「當事人變更其送達之處所而不向行政機關陳明，致有
    第一項之情形者，行政機關得依職權命為公示送達」，然依
    此規定為公示送達者，仍須具備下列三項要件：當事人有
    變更其送達處所之情形；當事人未向行政機關陳明；致
    生同條第一項第一款「應為送達之處所不明」之情形者。是
    倘當事人之「未陳明送達處所變更」，尚未致生「應為送達
    處所不明」之結果者（例如：可透過戶籍查詢而得知新址者
    ，即猶未致生「應為送達處所不明」結果之適例），行政機
    關即不得依行政程序法第78條第3 項之規定，以當事人變更
    其送達處所而未向行政機關陳明為由，逕對當事人為公示送
    達。查本案舉發單位填製「舉發違反道路交通管理事件通知
    單」（以下簡稱「舉發單」）對異議人車籍地即其戶籍地（
    臺北市文山區○○○街215 巷6 號6 樓）付郵送達，固因異
    議人業已搬遷，致遭郵務機關於96年2 月27日以「收件人新
    址不明」而為退件處理；且經以戶籍連線查詢結果，異議人
    復係遲至96年4 月4 日始行辦理遷移登記（即自上址遷入「
    基隆市○○區○○路116 巷203 號」之戶籍變更登記）。此
    均經本院職權向原舉發單位函詢屬實，有內政部警政署國道
    公路警察局第九警察隊96年9 月29日公警九交字第09609057
    66號函在卷可憑。惟舉發單位本其職權，實可「隨時」透過
    戶籍查詢以探知異議人之正確住所，乃竟未用盡相當之探查
    方法，即於異議人業已辦訖戶籍登記之情形下（按：異議人
    係於96年4 月4 日辦理戶籍變更登記），猶以異議人「應受
    送達之處所不明」為由，於96年5 月15日，逕對異議人踐行
    公示送達。此亦據內政部警政署國道公路警察局第九警察隊
    以96年9 月29日公警九交字第0960905766號函覆本院明確，
    且有其併予檢具之查詢資料足供參佐。則其送達程序自因核
    無「應為送達之處所不明」之情形而於法有違，尚難生合法
    送達之效力。
  (二)蓋交通勤務警察係依法令稽查舉發違反道路交通管理處罰條
    例所列之違規事實，其係依法就公法上具體事件，所為之公
    權力措施，而對外發生法律效果之單方行為，故舉發通知單
    本質為行政處分，惟舉發通知單並不當然發生處分效力，違
    反義務之行為人除認其行為確與舉發事相符，且自動繳納罰
    鍰外，若不服舉發事實，依道路交通管理處罰第9 條第1 項
    規定，於接獲通知書15日內向處罰機關陳述意見，是以，舉
    發通知書仍須待公路主管機關裁決後，才形成處分效力，是
    舉發通知書其性質為一暫時性行政處分。又違反道路交通管
    理處罰條之行為，其處以罰鍰為一行政秩序罰，乃廣義之行
    政處分，故行政程序法揭櫫之依法行政、內容明確等原則皆
    有適用。再者，道路交通管理處罰條例規定之各項行罰，乃
    為維護交通秩序，確保道路交通安全，而同條例第92條第3
    項授權內政部與交通部就罰鍰基準、舉發、罰鍰繳納、向處
    罰機關陳述意見或裁決之處理程序、易處吊扣汽車牌照或駕
    駛執照基準及繳納機構等事項訂定之道路交通管理事件統一
    裁罰基準及處理細則，乃就母法執行前開事項之細節性、技
    術性事項加以規定，故警察機關或公路主管機關就違反道路
    交通管理處罰條例之行為之執行自應遵守前開條例及細則之
    相關規定，以維程序之公正。究其原因，無非自受處分人即
    異議人之立場而論，該舉發通知實係行政處分書並影響異議
    人之權利義務至鉅，是自斷不容原處分機關為求一己之便利
    ，而漠視憲法第16條所揭櫫「保障人民訴訟權」之意旨，藉
    詞「異議人係在郵務機關以『收件人新址不明』而於96年2
    月27日辦理退件後之『96年4 月4 日』，方為本件戶籍遷移
    登記」云云，以代其「應於96年5 月15日踐行公示送達程序
    時，再次職權查核異議人戶籍資料」之責任！茲本件舉發機
    關既因疏於確認查察，致於異議人業經辦訖戶籍登記而已非
    「應為送達處所不明」之情形下，貿然踐行旨揭之公示送達
    ，則自不能認為舉發機關業依道路交通管理事件統一裁罰基
    準及處理細則第5 條規定，適用行政程序法第67條至第91條
    而踐行合法之「送達」程序。又關此舉發通知既未經合法送
    達，則本件逕行舉發自尚不生其外部效力，即其舉發迄未完
    成，此要無可疑。兼以本件自異議人違規時（96年1 月16日
    ）起，迄今已時隔九月有餘，是就令舉發單位有意重新踐行
    合法送達程序俾完成其舉發處分，亦因本案業已逾越道路交
    通管理處罰條例第90條所明定之「三個月舉發時效」，而不
    得再為舉發，乃原處分機關不察，猶依道路交通管理處罰條
    例第33條第1 項第1 款規定，裁處異議人以罰鍰4,500 元，
    核其本案裁處，自有違誤，爰依法撤銷上開處分，並另為異
    議人不罰之諭知。
四、據上論斷，應依道路交通案件處理辦法第20條前段，裁定如
    主文。
中　　華　　民　　國　　96　　年　　10　　月　　31　　日
                  交通法庭法  官　 王慧惠
以上正本證明與原本無異。
對於本件裁定如有不服，應於收受送達後5日內，向本院提出抗
告書狀，敘述抗告之理由，抗告於臺灣高等法院。
中　　華　　民　　國　　96　　年　　10　　月　　31　　日
                          書記官   王一芳
